臺灣臺南地方法院柳營簡易庭民事判決
110年度營簡字第365號
原      告  台新國際商業銀行股份有限公司

法定代理人  尚瑞強  
訴訟代理人  謝智翔  
            蘇炳璁  
被      告  陳志學  

上列當事人間請求代位移轉所有權事件，經本院柳營簡易庭於民
國110年9月28日言詞辯論終結，判決如下：
    主  文
一、被告應將如附表所示之不動產返還並移轉登記予原告之債務
    人陳惠玲。
二、訴訟費用新臺幣4,960元由被告負擔。　　
    事實及理由
壹、程序方面：　　
一、按債權人基於民法第242條規定，代位債務人終止其與第三
    人之借名登記契約，而請求第三人將不動產所有權移轉登記
    予債務人者，不得將被代位人即債務人列為共同被告，否則
    應將其對於債務人部分之訴，予以駁回。(最高法院106年度
    台上字第214號民事判決參照)。又原告於判決確定前，得撤
    回其訴之全部或一部；訴之撤回應以書狀為之。但於期日，
    得以言詞向法院或受命法官為之，民事訴訟法第262條第1項
    前段、第2項分別定有明文。原告起訴時將訴外人即其債務
    人陳惠玲列為共同被告，惟原告係基於債權人之地位，依民
    法第242條規定代位陳惠玲提起本件訴訟，以行使陳惠玲對
    被告之借名登記契約終止權及借名登記契約終止後之返還請
    求權，並非對陳惠玲有何種權利主張，原告對陳惠玲之起訴
    ，並無權利保護必要，原告乃於民國110年9月28日言詞辯論
    期日中當庭撤回對陳惠玲之起訴，因原告撤回時，陳惠玲尚
    未就本案為言詞辯論，毋庸得陳惠玲之同意即得撤回，原告
    所為撤回，核與前開規定，並無不合，自應發生撤回效力。
二、不變更訴訟標的，而補充或更正事實上或法律上之陳述者，
    非為訴之變更或追加，民事訴訟法第256條定有明文。原告
    民事起訴狀原將如附表所示編號2之建物誤載為斗六市○○段0
    0○號，原告嗣於110年9月28日言詞辯論期日將該建物更正為
    臺南市○○區○○○段000○號，原告所為前開更正，核屬事實上
    陳述之更正，並未變更訴訟標的，揆諸前揭規定，應予准許
    。
三、被告經合法通知，無正當理由，未於言詞辯論期日到場，核
    無民事訴訟法第386條所列各款情形，爰依原告之聲請，由
    其一造辯論而為判決。
貳、實體方面：
一、原告起訴主張：陳惠玲前向原告申辦信用卡及現金卡使用，
    尚積欠原告新臺幣(下同)235,144元及其利息未為清償。陳
    惠玲之胞弟即被告雖於85年5月21日以買賣為原因取得如附
    表所示之不動產(下稱系爭不動產)，然經原告於109年5月6
    日聯繫被告，被告向原告表示，系爭不動產非由其所出資，
    系爭不動產實際係訴外人即陳惠玲、被告之父陳瓊嘉出資購
    得，且係要買給陳惠玲，供陳惠玲居住及使用，顯見被告僅
    為系爭不動產之登記名義人，實際所有權人為陳惠玲，陳惠
    玲藉由與被告間之借名登記契約，將其所有之系爭不動產移
    轉登記予被告，以規避原告對其追索上開債權，又怠於終止
    其與被告之借名登記契約，爰依民法第242條，並類推適用
    同法第541條規定，代位陳惠玲終止陳惠玲與被告間之借名
    登記契約，並請求被告將系爭不動產返還並移轉登記予陳惠
    玲。並聲明：如主文第1項所示。
二、被告未於言詞辯論期日到場，亦未提出書狀作何聲明或陳述
    。
三、得心證之理由：
(一)原告主張之事實，業據其提出與其所述相符之台新銀行現金
    卡申請書、催收帳卡查詢表、台新銀行易貸金卡易貸專案申
    請書、信用卡發卡授權系統查詢表、系爭不動產土地、建物
    登記謄本等件為證，並有系爭不動產土地建物查詢資料在卷
    可參，而被告對原告主張之上開事實，已於相當時期受合法
    之通知，而於言詞辯論期日不到場，亦未提出任何書狀或證
    據資料爭執前揭原告主張之事實，依民事訴訟法第280條第3
    項前段準用同條第1項規定，應視同自認，綜合上開證據調
    查結果，堪信原告之主張為真實。
(二)債務人怠於行使其權利時，債權人因保全債權，得以自己之
    名義，行使其權利，民法第242條前段定有明文。又借名登
    記，乃當事人約定一方將自己之財產以他方名義登記，而仍
    由自己管理、使用、處分，他方允就該財產為出名登記之契
    約，其成立側重於借名者與出名者間之信任關係，在性質上
    應與委任契約同視，倘其內容不違反強制、禁止規定或公序
    良俗者，應賦予無名契約之法律上效力，並類推適用民法委
    任之相關規定。當事人之任何一方，得隨時終止委任契約；
    受任人以自己之名義，為委任人取得之權利，應移轉於委任
    人，為民法第549條第1項、第541條第2項所明定。　　
(三)陳惠玲積欠原告債務迄未清償，卻將系爭不動產借名登記予
    被告，已如前述，而陳惠玲又怠於行使對被告終止借名登記
    之權利，原告為保全債權，依上開規定，代位陳惠玲終止與
    被告間之借名登記契約，並於該借名登記契約終止後，請求
    被告將系爭不動產移轉登記予陳惠玲，於法有據，應予准許
    。
四、從而，原告依民法第242條及類推適用同法第549條第1項、
    第541條第2項規定，代位陳惠玲終止陳惠玲與被告間就系爭
    不動產之借名登記契約，並請求被告將系爭不動產移轉登記
    予陳惠玲，為有理由，應予准許。
五、民事訴訟法第389條第1項第3款雖規定適用簡易程序所為被
    告敗訴之判決者，法院應依職權宣告假執行。但依強制執行
    法第130條第1項規定，就命債務人為一定之意思表示之執行
    名義，視為自判決確定或執行名義成立時，已為其意思表示
    ，使之與債務人現實上已為意思表示具有相同之效果，以實
    現債權人之請求；此係因該項債務，僅在使債權人取得債務
    人之意思表示之法律效果，即可達執行之目的，故債權人不
    得聲請強制執行。而宣告假執行之前提，須該判決內容得為
    強制執行者，故命被告為意思表示之判決如許宣告假執行，
    將使債務人即被告意思表示之效力提前發生，除與強制執行
    法第130條規定不合外，亦因此類判決內容不適於強制執行
    ，自亦不適於宣告假執行。故本件未依前開法條依職權宣告
    假執行，附此敘明。
六、按訴訟費用，由敗訴之當事人負擔；法院為終局判決時，應
    依職權為訴訟費用之裁判，民事訴訟法第78條及第87條第1
    項分別定有明文。經核本件訴訟費用額為4,960元（即第一
    審裁判費），本院爰依職權確定上開訴訟費用由敗訴之被告
    負擔。
七、據上論結，本件原告之訴為有理由，依民事訴訟法第436條
    第2項、第385條第1項前段、第78條、第87條第1項，判決如
    主文。
中    華    民    國   110    年    10    月   12     日
                  臺灣臺南地方法院柳營簡易庭
                              法  官  陳  協  奇
以上正本係照原本作成。
如不服本判決，應於判決送達後20日內，向本院提出上訴狀並表
明上訴理由，如於本判決宣示後送達前提起上訴者，應於判決送
達後20日內補提上訴理由書（須附繕本）。
中　　華　　民　　國　　110 　年　　10　　月　　12　　日
                              書記官  黃  玉  真　　　　　　　　　　　　　　　
附表：  編號  1 臺南市○○區○○○段0000000地號土地 2 臺南市○○區○○○段000○號建物